臺灣高等法院刑事判決　　　　　　　　 94年度上易字第890號
　上　訴　人　臺灣臺北地方法院檢察署檢察官
　被　　　告　甲○○
　選任辯護人　邵　華律師
上列上訴人因被告詐欺案件，不服臺灣臺北地方法院93年度易字
第1660號，中華民國94年4月28日第一審判決（起訴案號：93年
度偵續字第438號），提起上訴，本院判決如下：
    主  文
原判決撤銷。
甲○○以詐術得財產上之不法利益，處有期徒刑參月，如易科罰
金，以參佰元折算壹日。
    事  實
一、甲○○經營二手車買賣，於民國（下同）91年5月6日，因須
    用資金，向經營當舖之乙○○（原名黃世傳，於93年12月2
    日更名）借得現金新臺幣（下同）1百萬元，並以車牌號碼
    3B-9399號之賓士牌自用小客車（下稱賓士車）作為質當物
    。嗣甲○○欲將所質當之賓士車取回，惟並無清償債務之意
    ，竟意圖為自己不法之利益，於同年6月26日，對乙○○詐
    稱顧客要求看車及如汽車未出售則即再交回，如出售，則即
    清償借款等情，請乙○○同意其將該賓士車駛離1日，且其
    亦明知其所有車牌號碼CT-1566號之日產Q45型自用小客車，
    已供擔保向大安銀行（已合併為台新銀行）借款100萬元，
    殘存價值不高，與前開賓士車之價值顯不相當，而將該車交
    付予乙○○，用以暫代原質當之賓士車，致乙○○陷於錯誤
    ，同意甲○○將汽車駛離1日。詎甲○○取回賓士車後，即
    未將賓士車返還以供質當物，嗣並將之出賣他人，所欠本息
    亦拒未清償，致乙○○求償無門。甲○○因而得到其所有之
    賓士車免供為質當物及不受流當處分之不法利益。
二、案經乙○○提出告訴，由臺灣臺北地方法院檢察署檢察官偵
    查起訴。
    理  由
一、訊據被告甲○○坦承借款100萬元，並以賓士車為質當物，
    嗣因有買主要買，所以開日產汽車（CT-1566）前往換回賓
    士車等情，惟否認有詐欺之犯行，辯稱有日產車供抵押，日
    產車也沒有取回，告訴人也行使流當權利等語。經查：
  (一)被告於91年5月6日向經營當舖之告訴人調借現金1百萬元，
    並以車牌號碼3B-9399號賓士牌自用小客車作為質當物，於
    同年6月26日，對告訴人稱顧客要求看車及車輛須進廠維修
    ，取回賓士車，並以日產CT-1566號車暫代質當物等情，有
    入戶電匯申請書、汽車買賣合約書、進廠維修登記單各1紙
    可證（見92年度偵字4705號卷第4頁、第5頁、第7頁），並
    經告訴人於原審及本院審理時證述明確，亦為被告所自承，
    故此部分事實足以認定。
  (二)查依卷附之CT-1566號汽車車籍查詢單（見93年度偵續字第
    438號卷第81頁），該車之出廠年月為西元1997年4月，再依
    90年7月20日之日產CT-1566號車買賣契約書所載，被告係於
    90年7月20日以100萬元向祥通貿易股份有限公司購買。被告
    旋即於90年7月24日以該車向大安銀行抵押借款100萬元，至
    91年6月26日尚有本金餘額820,413元，以上有汽車過戶登記
    書、動產擔保交易動產抵押設定登記申請書及抵押契約書、
    汽車買買合約書、台新銀行94年9月5日第09401451號函在卷
    可稽，則被告於90年7月20日以100萬元購得之汽車，至91年
    6 月26日尚有82萬餘元之抵押債務，足認汽車殘存價值不高
    ，且據告訴人及被告亦均陳稱，當時有告知有抵押借款。則
    告訴人顯然係基於對被告之信賴而同意被告將賓士車取回，
    並非基於以日產汽車供質押之原因轉換質當物，而讓被告取
    回賓士車，否則，被告即毋庸以客戶買賣看車為由而取回賓
    士車，故告訴人於本院證稱被告換回賓士車給客人看，如果
    成交就把錢拿來清償，沒有成交就把車子開回來放我這裡，
    日產汽車當時車況約值80幾萬元，但因有貸款，殘值不高，
    因被告是常來典當的客人，且借車出去都有回來，所以我才
    相信他，讓他換，是給被告方便，質押乃以賓士車為標的，
    並非轉換典當物為日產汽車等情，可以採信（以上參見本院
    94年11月22日審判筆錄）。
  (三)綜上，足認本件被告及告訴人係基於二人因典當汽車多年往
    來之信賴關係，而由被告向告訴人表示有客人看車，欲暫取
    回賓士車，告訴人因而誤認被告嗣會將車交回或清償。惟被
    告取回賓士車後，即未依約交回或清償，致使告訴人無從處
    分該賓士車取償而受有損失，被告因而得到免於其所有之該
    賓士車供質當及受流當處分之不法利益。雖被告另有提供日
    產汽車予告訴人供擔保，然該車殘值不高，顯然並非以汽車
    取代賓士車為質當物，尚不能據此而卸免被告詐欺之刑責。
    是被告辯稱有日產汽車供質押，無詐欺之犯行云云，自不足
    採，被告前開犯行，事證明確，足以認定。
二、核被告所為，係犯刑法第339條第2項之詐欺得利罪，起訴書
    認被告係犯同法條第1項之詐欺取財罪，尚有誤會，惟不影
    響起訴事實，故起訴法條應予變更。
三、又起訴書認該CT-1566號車為泡水車云云。查告訴人雖於原
    審及本院審理時到庭證述：我知道CT-1566號是泡水車是因
    為車子放在我們當鋪的停車場，停車場之管理人員跟我講這
    輛車是泡水車等語。惟除此，並無其他證據足以證明該車係
    泡水車，自難僅依告訴人之指述即認定上開汽車為泡水車。
    另查日產CT-1566號車係被告所有，並非方秀琴質押給被告
    ，起訴書認日產CT-1566號為證人方秀琴質押給被告，尚有
    誤會，惟以上均不影響被告犯罪之成立與否，併此敘明。又
    被告將3B-9399號賓士車質押予告訴人時，雖同時簽立有汽
    車買賣合約書，將該車讓售予被告，惟此係做為嗣後流當處
    分之用，其等之真意乃在質當而非買賣，故本件尚不能執此
    而認告訴人已取得該賓士車之所有權，故被告所為即非屬詐
    欺取財，併此敘明。
四、原審對被告為無罪之諭知，尚有未合。檢察官上訴指摘原判
    決不當，為有理由，應由本院將原判決撤銷改判。爰審酌被
    告犯罪之動機、目的、手段、品行、犯罪後之態度及犯罪所
    生之損害等一切情狀，量處如主文第2項所示之刑，並諭知
    易科罰金之折算標準。
據上論斷，應依刑事訴訟法第369條第1項前段、第364條、第300
條、第299條第1項前段，刑法第339條第2項，罰金罰鍰提高標準
條例第1條前段、第2條，判決如主文。
本案經檢察官黃全祿到庭執行職務。
中　　華　　民　　國　　94　　年　　11　　月　　29　　日
　　　　　　　　　刑事第十五庭審判長法　官  蔡永昌
　　　　　　　　　　　　　　　　    法　官  陳榮和
　　　　　　　 　 　　　　　　　　　法　官  蔡國在
以上正本證明與原本無異。
不得上訴。
                                    書記官  耿鳳君
中　　華　　民　　國　　94　　年　　11　　月　　29　　日
附錄：本案論罪科刑法條全文
刑法第339條第1、2項
意圖為自己或第三人不法之所有，以詐術使人將本人或第三人之
物交付者，處5年以下有期徒刑、拘役或科或併科1千元以下罰金
。
以前項方法得財產上不法之利益或使第三人得之者，亦同。
